最高法院民事判決　　　　　　　　　　　　　　　八十六年度台上字第一五八三號
　　上 訴 人　丁○○
　　　　　　　甲○○
　　被上訴人　丙○○
　　　　　　　乙○○
　　　　　　　陳良壯
　　　　　　　陳美省
　　　　　　　陳美玲
右當事人間請求所有權移轉登記事件，上訴人對於中華民國八十五年十月二十一日臺
灣高等法院臺南分院第二審判決（八十五年度上字第三四九號），提起上訴，本院判
決如左：
    主  文
原判決廢棄，發回臺灣高等法院臺南分院。
    理  由
本件上訴人主張：坐落雲林縣斗南鎮○○段二五及二六號土地原係訴外人陳林素暖所
有，於民國七十七年六月三日出售與第一審共同被告黃義雄，並約定陳林素暖所有，
位於上開土地之前，編為道路預定地之同段八號雜地所有權全部及編為綠地之同段九
號土地所有權應有部分二分之一（以下稱系爭土地），應無條件提供買主使用，如逾
四年政府未為徵收，則依當時公告現值售予買賣土地之所有人。黃義雄嗣於七十七年
七月二十日將二五、二六號土地出賣與訴外人林有土、蘇黃梅花，並就系爭土地為特
別約定，與前述黃義雄與陳林素暖間之買賣契約相同。林有土並指定其妻即上訴人甲
○○為登記名義人，蘇黃梅花則指定其子即上訴人丁○○為登記名義人。茲各該買賣
契約訂立已逾四年，而政府迄未徵收系爭土地，陳林素暖自應依八十一年六月三日之
土地公告現值出售系爭土地與黃義雄。黃義雄曾請求陳林素暖履行契約，為其所拒，
即未再請求，乃怠於行使其權利。而陳林素暖死亡，由被上訴人繼承等情，爰依民法
第二百四十二條規定，代位黃義雄，求為命被上訴人於黃義雄給付新臺幣八十七萬七
千二百五十元之同時，將系爭土地移轉登記與黃義雄之判決（上訴人請求黃義雄取得
系爭土地後，再移轉登記與上訴人所有，每人各二分之一部分之訴，業經第一審判決
勝訴，並告確定）。
被上訴人則以：陳林素暖與黃義雄約定將系爭土地出售與「本買賣土地所有權人」，
其真意係指黃義雄對二五、二六號土地享有所有權時，得買受系爭土地，茲黃義雄將
二五、二六號土地出售他人，並非各該土地之所有人，對系爭土地之購買權亦隨之喪
失，上訴人無從代位而為請求。且上訴人曾訴請伊移轉系爭土地，案列臺灣雲林地方
法院八十三年度訴字第五一七號審理，茲再行提起本件訴訟，有違一事不再理原則等
語，資為抗辯。
原審將第一審所為上訴人勝訴判決，關於命被上訴人辦理系爭土地所有權移轉登記部
分廢棄，改判駁回上訴人此部分之訴，係以：民法第二百四十二條之代位權，係債權
人代行債務人之權利，故代行者與被代行者之間，必須有債權債務關係之存在，否則
即無行使代位權之可言。本件上訴人主張之買賣契約之買受人為林有土、蘇黃梅花，
上訴人係經林有土、蘇黃梅花指定之二五、二六號土地登記名義人，並未與黃義雄訂
立契約，亦未證明曾受讓債權並將受讓情事通知黃義雄，即非黃義雄之債權人，自無
權代位黃義雄行使權利，向被上訴人請求等詞，為其判斷之基礎。
惟查：本件依上訴人主張，向黃義雄買受二五、二六號土地者雖為訴外人林有土、蘇
黃梅花，得依該買賣特約，買受系爭土地者亦為林有土、蘇黃梅花，但上訴人自始主
張：系爭買賣契約約定，買受人得指定登記名義人，林有土指定上訴人甲○○為登記
權利人，蘇黃梅花指定上訴人丁○○為登記權利人等語（見原審卷六四頁），黃義雄
亦陳稱：願依上訴人請求，於取得系爭土地後，移轉登記與上訴人所有等語（見一審
卷二二頁正面）。倘上訴人確經林有土、蘇黃梅花依買賣契約約定，指定為系爭土地
之登記名義人，其本於第三人利益契約，即應有請求黃義雄直接向自己給付之權利。
原審對於上訴人此項主張未為調查審酌，遽為不利上訴人之判決，尚有未合。上訴論
旨，聲明廢棄原判決，非無理由。又依卷附買賣契約記載，出售土地與林有土、蘇黃
梅花者，除黃義雄外，尚有訴外人陳溪河、李樹立，而由黃義雄代理，黃義雄之權利
為二分之一，陳溪河、李樹立各四分之一（見一審卷二八之一頁），與上訴人主張係
由黃義雄售與者不符。實情究係如何，案經發回，應請注意及之。
據上論結，本件上訴為有理由。依民事訴訟法第四百七十七條第一項、第四百七十八
條第一項，判決如主文。
中      華      民      國    八十六    年      五      月    二十一    日
                              最高法院民事第六庭
                                  審判長法官  吳  啟  賓
                                        法官  洪  根  樹
                                        法官  謝  正  勝
                                        法官  劉  福  來
                                        法官  黃  熙  嫣
      右正本證明與原本無異
                                              書  記  官
中      華      民      國    八十六    年      五      月     三十     日
